臺灣高等法院花蓮分院民事判決　　　　　　99年度上字第45號
上　訴　人　方桂花
　　　　　　林文章
　　　　　　周雅生
　　　　　　陳延俊
　　　　　　周雅福
　　　　　　劉文財
　　　　　　郭阿華
　　　　　　張德耀
　　　　　　郭清吉
　　　　　　陳濟民
　　　　　　劉進榮
前列11人共同
訴訟代理人　林道啟律師
被上訴人　　行政院農業委員會林務局花蓮林區管理處
法定代理人　張彬
訴訟代理人　俞建界律師
上列當事人間請求拆屋還地事件，上訴人對於中華民國99年8月
4日臺灣花蓮地方法院97年度重訴字第14號第一審判決提起上訴
，本院於100年4月13日言詞辯論終結，判決如下：
    主  文
上訴駁回。
第二審訴訟費用由上訴人依附表所示比例負擔。
    事 實 與 理 由
壹、被上訴人起訴主張略以：
    花蓮縣秀林鄉富世村立霧溪事業區第61、65、67林班土地（
    以下簡稱系爭土地）為國有土地，被上訴人為管理權人，前
    曾就系爭土地分別與訴外人吳春蘭等簽訂國有森林用地出租
    造林契約書（下稱系爭造林租約），詎租約皆早已到期，系
    爭土地竟遭上訴人無權繼續占用至今，爰依民法第767條所
    有物返還請求權，請求上訴人拆屋還地。又本件除上訴人陳
    濟民為原承租人外，其他上訴人與被上訴人間未曾訂立任何
    出租造林契約書，而原承租人與被訴人訂立之系爭造林租約
    第12條及臺灣省國有林事業區出租造林地管理辦法第3條第1
    項規定不得轉租，故上訴人與其前手間之轉租契約對被上訴
    人不生效力。又被上訴人已於94年間對陳濟民及其他原承租
    人寄發存證信函終止租約，是上訴人等人均為無權占有。另
    上訴人陳延俊並非陳濟民之占有輔助人，而是與陳濟民共同
    無權占有之人。並聲明如原判決主文一、三至十一所示；訴
    訟費用由上訴人等負擔。
貳、原判決以上訴人陳濟民與被上訴人間於租期屆滿後已成立不
    定期租賃契約，因上訴人陳濟民違反規定種植農作物已遭被
    上訴人終止租約，故不定期租賃已不復存在，其餘原承租人
    亦經被上訴人終止租約，且各上訴人未能舉證證明彼等與原
    承租人就系爭土地有轉租之約定，因認上訴人等均無權占有
    系爭土地，判決被上訴人勝訴。本院審理結果，認第一審判
    決認事用法俱無不當，應予維持，並引用第一審判決所記載
    之理由及證據（如附件）。
參、上訴人不服原審判決提起上訴，其主張除與原審判決相同者
    予以引用外，補充略以：
  (一)上訴人對於原判決所載上訴人於系爭土地上之地上物、作物
    及履勘筆錄所載現狀均不爭執。但原審曾囑託內政部國土測
    繪中心（以下簡稱國土測繪中心）就上訴人等占用被上訴人
    管理之國有土地之情形為測量，足認原審初亦認為不應依被
    上訴人所提出之實測圖作為認定上訴人占用土地位置、面積
    等事實之依據。惟原審因國土測繪中心測繪人員表示系爭土
    地幅員遼闊，需時逾年才能測繪完成的事實，遂捨棄正當法
    律程序，便宜的依據被上訴人所製作之實測圖為判決的依據
    ，未踐行調查證據之法定程序，原判決即有不當。
  (二)上訴人陳延俊及陳濟民共同佔用原判決附圖(六)所指的A64部
    分是暫准建地，其上有建築物（但未為保存登記），詳細位
    置是否準確並不瞭解；又台八線道路有拓寬，建築物與林地
    有部分會變成道路用地（道路主管機關：公路總局），亦須
    實測才知道；例如原判決附圖一方桂花部分，建築物緊鄰台
    八線，有無可能當事人的房舍部分位於道路用地。
  (三)系爭土地的農民原本都是有租約的，後來不再另給租約，所
    以變成不定期租賃。上訴人於土地上已經安身立命很久，突
    然要上訴人遷走，生計上有困難，所以上訴人希望可以再爭
    取一些時間，能夠與主管機關們協商承租的條件。
  (四)據上訴人瞭解，到99年12月份原住民委員會（以下簡稱原委
    會）已經把系爭土地大部分劃歸原住民保留地，如確定的話
    ，管理機關會從被上訴人變成原委會。
  (五)並聲明：1.原判決廢棄。2.上項廢棄部分，被上訴人在第一
    審之訴駁回。3.第一、二審訴訟費用由被上訴人負擔。
肆、被上訴人答辯除與原審判決相同者予以引用外，補充略以：
  (一)上訴人於99年10月22日上訴理由狀所載上訴理由中，就原判
    決認定其無權占有被上訴人所管理之系爭林地一節，既未爭
    執，則上訴人等無權占有已屬不爭執之事實。
  (二)原判決附圖係陳報人於民國94年間，為釐清舊有租地之確實
    位置及占用面積，而辦理租地重測之成果圖。被上訴人為辦
    理租地重測，自各單位抽調具測量專業技術之人，臨時組成
    測量隊，成員包括隊長陳文欽（現已退休）、巡護員劉建麟
    、王俊傑，測量助量員謝昌華、廖文斌、鄧文鑑及製圖呂建
    良等人。陳文欽雖係花蓮高農森林科畢業，惟多次參加在職
    訓練，專攻測量事務，並經常與地政人員及航空測量所交流
    ，吸收測量技術，提高測量專業能力。該測量團隊，執行租
    地重測任務時，係依據承租人或現耕人之指界設定座標點，
    再利用精密之經緯儀施測，應具相當之準確度，並有當時施
    測之座標資料表。且原審履勘現場時，上訴人等對於彼等分
    別占有如附圖(一)至(十三)之土地及地上物，均不爭執，有原審履
    勘筆錄在卷可稽，況原審已於判決理由詳載逕以被上訴人所
    提之測量圖為依據之理由，是原判決並無不當。
  (三)行政院農業委員會林務局各地區管理處歷年訴請拆屋還地事
    件，各地法院大都依據行政院農業委員會林務局各地區管理
    處所提供之測量圖所示位置及面積，判決對造拆屋還地，主
    要係因訴請返還之林地附近毗連之土地均屬國有林地，而被
    告等均無爭執，本事件訴請返還之林地，除上訴人陳濟民、
    陳延俊所占用之林地毗連部分上有渠等合法租用暫准建地外
    ，其餘上訴人所占用之林地周圍毗連之土地，亦均屬國有林
    地，縱未經內政部國土測繪中心重新鑑測，應不影響日後之
    執行。
  (四)上訴人當庭表明最終仍須返還土地，其爭執原審未以國土測
    繪中心就上訴人等占用之土地為鑑測，主要係為拖延訴訟時
    間，以便繼續利用土地耕作糊口，故是否再囑託鑑測，而利
    渠等達到拖延訴訟之目的，實值得審酌。本件自94年6月30
    日起訴迄今已逾5年，是否容渠等繼續延滯訴訟，亦請斟酌
    。
  (五)上訴人方桂花在系爭土地上之建物，有部分占用到公路用地
    者，業經方桂花自動拆除在案，故此部分已無重行測量之必
    要。
  (六)只要不是原承租人，被上訴人管理之國有林地就不可能再給
    後面繼受之人承租。
  (七)並聲明：1.上訴駁回。2.訴訟費用由上訴人負擔。
伍、兩造不爭執之事實：
一、系爭土地為國有土地，被上訴人為管理權人。
二、上訴人陳濟民曾經與被上訴人就系爭第67林班土地定有造林
    契約，約定租期至87年11月14日屆止。租期屆滿前，陳濟民
    並未依租賃契約約定向被上訴人申請續租，且繼續占用系爭
    土地至今。又陳濟民並未依兩造間租賃契約從事造林，而將
    租地用以種植高麗菜等蔬菜。被上訴人於93年12月2日寄發
    存證信函通知上訴人陳濟民終止租約。
三、除上訴人陳濟民部分外，其餘上訴人與被上訴人間均未定有
    租賃系爭土地之契約。
四、上訴人占用系爭土地之情形均如原審判決第5頁三、（一）
    部分所載。
陸、駁回上訴之理由：
一、兩造對於系爭土地為國有土地，被上訴人為管理權人，除上
    訴人陳濟民、陳延俊外，其餘上訴人方桂花等9人與被上訴
    人間未曾訂立任何租賃系爭土地契約，且方桂花等9人確有
    占用系爭土地上如原判決附圖(一)、(三)至(五)、(七)至(十三)之土地，
    並對其地上物有事實上處分權等事實並不爭執（參前述兩造
    不爭執之事實），則方桂花等9人既無權占有系爭土地，而
    原判決亦就方桂花等9人抗辯係向原承人轉租而占有云云，
    詳述其不可採之理由（原判決第9頁3.之部分），則被上訴
    人請求彼等拆除無權占有之系爭土地上附圖(一)、(三)至(五)、(七)
    至(十三)之地上物及土地，即屬有據。
二、又上訴人陳濟民與被上訴人間雖曾訂有租地造林契約（原審
    卷一第60頁），租賃期間業於88年11月14日屆滿，惟被上訴
    人仍承認陳濟民承租人之地位，故租賃期間屆滿後陳濟民與
    被上訴人間已成為不定期租賃關係，嗣因上訴人陳濟民並未
    依約造林，反將大片租地違約種植高麗菜，其子陳延俊則共
    同占有等事實，業經原審履勘現場查明屬實，並有被上訴人
    寄發之存證信函在卷可按（原審卷五第274頁），原判決亦
    已詳述其認定上開事實之理由（參原判決第7頁1.2.部分）
    ，且兩造於本院對於被上訴人已與陳濟民終止租賃契約之事
    實均不爭執，則上訴人陳濟民及共同占有人陳延俊均為無權
    占有，被上訴人請求陳濟民拆除系爭土地上如原判決附圖(六)
    之地上物，並與其子陳延俊共同返還附圖(六)之土地，亦有理
    由。
三、本件上訴人提起上訴，其爭執之重點乃在於原審逕依被上訴
    人製作之測量圖認定上訴人等地上物及占用土地面積是否適
    當？經查：
  1.系爭土地位於花蓮縣秀林鄉富世村立霧溪事業區林班地（即
    中橫公路沿線附近），範圍甚廣，原審於95年8月30日間囑
    託花蓮縣花蓮地政事務所測量並會同履勘現場完竣後，該所
    測量人員再行前往測量，但因本案測量地點位於中央山脈高
    山峻嶺，秋冬季節當地氣候不佳起霧情形嚴重，施測地點交
    通不便常需步行，測量作業難以進行，該所乃於95年12月12
    日函復原審無法前往施測，有原審履勘筆錄、現場照片及花
    蓮縣花蓮地政事務所95年12月12日花地所測字第0950018729
    號函在卷可按（原審卷二第234至291頁）。嗣兩造於96年間
    合意停止訴訟，迄97年間續行訴訟，原審再於98年5月13日
    至15日另行囑託國土測繪中心測量，有原審98年5月13日至1
    5日履勘筆錄、現場照片及國土測繪中心98年7月28日、同年
    10月2日、99年4月16日相關函文可考（原審卷四第142至224
    頁、第233頁、原審卷五第13、128頁），然因測量所需時日
    甚久，原審乃以系爭土地幅員遼闊，據現場測繪人員稱需時
    逾年始有可能測繪完畢，如僅因等待測量結果，而任由上訴
    人於此期間繼續長期為蔬菜之耕種恐將嚴重影響山林之水土
    保持，而被上訴人提出之原判決附圖係以經緯儀確認座標所
    繪製，有座標詳圖附卷可佐，堪認準確度極高而逕以被上訴
    人提出之測量圖即原判決附圖為認定被告占用面積依據。
  2.被上訴人所提出之上訴人等占有使用位置圖（參原審卷五第
    134至198頁，即原判決附圖），乃被上訴人之隊長陳文欽率
    巡護員、測量助量員等共7人進行實地施測後所為（參本院
    卷第100頁被上訴人陳報狀），經本院依職權傳喚鑑定人陳
    文欽到庭結證：我在林區任職約30幾年，已經退休，測量工
    作做了約20多年，曾與地政事務所會同測量並接受林務局的
    專業訓練課程包含羅盤儀、ＧＰＳ衛星定位儀（是航空測量
    所的人指導）；測量工作主要是作林區的大地測量，如伐木
    基地、造林地，亦與地政事務所一起做過土地重測；本件方
    桂花等人所佔用的林地，是我擔任隊長帶隊去測量的，測量
    方法是引用地政局跟內政部的控制點，花蓮地政事務所再引
    用上開控制點，與我們會同去打控制補點，我們利用控制補
    點再打到租地裡面作圖根點，再作細部測量，地政事務所的
    人有會同到控制補點；去測量時，承租人或者現場占用的人
    有去的都有讓他們指界，如依據我們繪製的位置圖，將來憑
    圖面可以強制執行，且還有座標可參考等語明確（本院卷第
    125頁起），上訴人訴訟代理人當庭詰問鑑定人陳文欽有關
    原判決附圖之相關問題後，其亦當庭表示認同陳文欽之專業
    能力（本院卷第127頁背面）；而系爭土地位於台八線中橫
    公路附近山區，土地幅員遼闊，原審履勘時土地上大多種植
    蔬菜、果樹等（參原審卷四第166頁起現場照片），影響水
    土保持甚鉅，而其地上物多為可以特定之鐵皮屋、流籠、水
    塔等獨立之物，極易區辨，有原審現場履勘照片可按，且系
    爭土地均為被上訴人所管理之國有土地，不致與其他私人土
    地或合法建物相混淆而影響日後強制執行，而被上訴人所進
    行之測量復有其專業依據，已為上訴人所不爭執，上訴人亦
    明白表示為爭取時間而訴訟等情，則本件實無須再耗費龐大
    鑑定資源作無益之測量，本院認逕以被上訴人實地測量之位
    置圖（即原判決附圖）作為認定上訴人拆除地上物及返還無
    權占有土地之依據，並無不當。
  3.上訴人雖以：陳延俊及陳濟民共同占用原判決附圖(六)的A64
    部分是暫准建地，其上有建築物未為保存登記，詳細位置是
    否準確並不瞭解，故有測量之必要云云置辯。惟查，被上訴
    人並未請求拆除原判決附圖(六)A64部分之建物，且該建物與
    陳濟民、陳延俊所使用附圖(六)之地上物B20、B21、B22、C4
    相距甚遠，各自獨立且可特定，並有道路為界，不致混淆，
    有原判決附圖(六)、原審履勘照片等可按（原審卷四第166-17
    5頁），且經上訴人訴訟代理人於本院詰問鑑定人陳文欽確
    定此部分測量圖並無問題（本院卷第127頁），足認上訴人
    此部分辯解亦無足採。
  4.上訴人又辯以：台八線道路有拓寬，可能上訴人的房舍會有
    部分占用道路，主管機關則為公路總局，例如原判決附圖(一)
    方桂花部分，建築物緊鄰台八線，有無可能位於道路用地，
    須測量才知道云云。惟查，方桂花所占用原判決附圖(一)之土
    地為新白楊段10、19、20、32、33、36地號土地，均為被上
    訴人管理之國有土地，有航照圖、中橫沿線違規使用收回林
    地承租人名冊、土地謄本等在卷可按（原審卷一第134-143
    、148、174至178頁），並無上訴人懷疑可能占用道路或主
    管機關可能為公路總局之情形，況且依據現場履勘照片所示
    ，方桂花所有鐵皮屋明顯位於道路旁，並無占用道路之情形
    ，上訴人以前開臆測之詞主張須進行測量云云，亦非可採。
  5.此外，被上訴人所提出之上訴人等占有使用位置圖，尚有相
    關航照圖（原審卷一第98-143頁）、中橫沿線違規使用收回
    林地承租人名冊（原審卷一第148頁）上圖號、地號等資料
    、土地謄本、上訴人等占有使用位置詳圖及現場照片（原審
    卷三第14-96頁）座標資料表等（本院卷第59-99頁）在卷可
    佐。綜上各節，原審逕以被上訴人製作之測量圖作為認定上
    訴人等地上物及占用土地面積之依據，即無不當，上訴人主
    張應重新測量云云，委無可採。
四、至於上訴人所稱至99年12月底原委會將系爭土地大部分劃為
    原住民保留地，管理機關會變成原住民委員會云云，然上訴
    人並未提出系爭土地何部分已劃為原住民保留地之相關資料
    ，其空言為此抗辯，尚難憑採。
五、從而，本件被上訴人本於民法第767條所有物返還請求權之
    法律關係，請求上訴人拆除無權占用系爭土地之地上物並返
    還無權占用之土地，為有理由，應予准許。原審判決於法並
    無違誤，上訴意旨指摘原判決不當，求予廢棄改判，為無理
    由，應駁回其上訴。
六、本件為判決基礎之事證已臻明確，兩造其餘攻擊及防禦方法
    對於本件判決結果均不生影響，爰不一一論駁。
據上論結，本件上訴為無理由，依民事訴訟法第449條第1項、第
78條、第85條第1項但書，判決如主文。
中    華    民    國   100    年    5     月    6     日
                  民事庭審判長法  官  何方興
                              法  官  陳秋錦
                              法  官  林碧玲
以上正本係照原本作成。
如不服本判決，應於收受送達後20日內向本院提出上訴書狀，其
未表明上訴理由者，應於提出上訴後20日內向本院補提理由書狀
（均須按他造當事人之人數附繕本）。上訴時應提出委任律師或
具有律師資格之人之委任狀；委任有律師資格者，另應附具律師
資格證書及釋明委任人與受任人有民事訴訟法第466條之1第l項
但書或第2項（詳附註）所定關係之釋明文書影本。如委任律師
提起上訴者，應一併繳納上訴審裁判費。
附  註：
民事訴訟法第466條之1（第1項、第2項）：
對於第二審判決上訴，上訴人應委任律師為訴訟代理人。但上訴
人或其他法定代理人具有律師資格者，不在此限。
上訴人之配偶、三親等內之血親、二親等內之姻親，或上訴人為
法人、中央或地方機關時，其所屬專任人員具有律師資格並經法
院認為適當者，亦得為第三審訴訟代理人。
中    華    民    國   100    年    5     月    6     日
                              書記官  李閔華
附表：
┌──────────────────┐
│附表：                              │
├──┬───────┬───────┤
│編號│上訴人姓名    │占用面積即訴訟│
│    │              │費用負擔比例  │
├──┼───────┼───────┤
│一  │方桂花        │百分之十四    │
├──┼───────┼───────┤
│二  │林文章        │百分之三十    │
├──┼───────┼───────┤
│三  │周雅生        │百分之十      │
├──┼───────┼───────┤
│四  │陳濟民、陳延俊│百分之十      │
├──┼───────┼───────┤
│五  │周雅福        │百分之十一    │
├──┼───────┼───────┤
│六  │劉進榮        │百分之五      │
├──┼───────┼───────┤
│七  │劉文財        │百分之四      │
├──┼───────┼───────┤
│八  │郭阿華        │百分之四      │
├──┼───────┼───────┤
│九  │張德耀        │百分之四      │
├──┼───────┼───────┤
│十  │郭清吉        │百分之八      │
└──┴───────┴───────┘